臺灣高等法院臺中分院民事判決　九十二年度重訴字第四○號
　　　原　　　告　庚○○○
　　　原　　　告　己○○
　　　原　　　告　丁○○
　　　原　　　告　戊○○
　　　原　　　告　丙○○
　　　訴訟代理人　甲○○
　　　被　　　告　乙○○
右當事人間因被告乙○○過失傷害案件，原告提起刑事附帶民事訴訟，請求損害賠償
事件，經本院刑事庭移送前來（九十二年度交附民全字第一六八號），本院於民國九
十三年一月十三日言詞辯論終結，判決如左︰
 ?
被告應給付原告庚○○○新臺幣伍拾貳萬元，給付原告己○○、戊○○、丙○○各新
臺幣貳拾貳萬元，給付原告丁○○新臺幣伍拾壹萬捌仟壹佰陸拾元，及均自民國九
十二年四月十六日起，至清償日止，按年息百分之五計算之利息。
原告等其餘之訴駁回。
訴訟費用由被告負擔十分之三，餘由原告等負擔。
本判決第一項於原告庚○○○以新臺幣壹拾柒萬元，原告己○○、戊○○、丙○○各
以新臺幣柒萬元，原告丁○○以新臺幣壹拾柒萬元為被告供擔保後，得假執行。
原告其餘假執行之聲請駁回。
一、按訴之變更或追加，非經他造同意，不得為之，但有民事訴訟法第二百五十五條
　　第一項第二款至第六款情形者，不在此限，民事訴訟法第四百四十六條第一項定
　　有明文，而民事訴訟法第二百五十五條第一項第三款係擴張或減縮應受判決事項
　　之聲明者。本件原告丁○○於起訴時關於訴之聲明第一項，原請求被告給付新台
　　幣（下同）二百二十五萬四千八百五十九元，暨自起訴狀繕本送達之翌日起，至
　　清償日止，按年息百分之五計算之利息。嗣於本院調查程序中，變更為請求被告
　　給付一百八十七萬五千八百三十元，暨自起訴狀繕本送達之翌日起，至清償日止
　　之法定遲延利息，核屬減縮應受判決事項之聲明，依首開法條規定，自應准許之
　　；又關於原告原請求機車修理費八千五百元部分，兩造業於民國九十三年一月十
　　三日本院言詞辯論時達成和解，先此敘明。
二、本件原告起訴主張：被告乙○○於民國（下同）九十一年四月十三日上午五時十
　　分許，駕駛車牌號碼ＱＳ─五二九九號自用小客車，沿彰化縣彰化市○○路由西
　　往東方向行駛，途經中華路（為閃光黃燈）與民生路（為閃光紅燈）交岔路口處
　　，理應注意行經交岔路口不得超車，而依當時情形，並無不能注意之情事，其竟
　　疏未注意，由左側超越路口前已停讓民生路北向機車通行而靜止中之同向前方伍
　　朝陽所駕駛之車牌號碼ＵＧ─七三八八號自用小客車，待乙○○駛入路口乃撞及
　　沿民生路由南往北方向駛至之溫火來無駕駛執照所駕駛之車牌號碼ＴＴＷ─二三
　　五號輕型機車之左側車身，被害人溫火來因而人車倒地，造成頭骨破裂、右腦腦
　　內出血、硬腦膜下腔出血、右邊肋骨骨折等傷害，經送醫後，仍意識不清、認知
　　功能嚴重缺損、呼吸衰竭必須使用呼吸器、無獨立生活能力，處於植物人狀態，
　　須長期臥病在床，延至九十二年一月二十六日凌晨一時三十分，被害人溫火來不
　　幸因肺部氣切感染引發敗血症不治死亡，原告等人分別為被害人溫火來之配偶及
　　子女，為此依侵權行為及繼承之法律關係，請求被告賠償原告等人被害人溫火來
　　勞動能力之損失十八萬元，增加生活所需費用即看護費三十六萬元，殯葬費五十
　　一萬五千八百三十元，及原告每人各一百萬元之精神慰撫金，即聲明：(1)被告乙
　　○○應給付原告庚○○○一百萬元；給付原告己○○一百萬元；給付原告戊○○
　　一百萬元；給付原告丙○○一百萬元；給付原告丁○○一百八十七萬五千八百三
　　十元，暨自起訴狀繕本送達之翌日起，至清償日止，按年息百分之五計算之利息
　　。(2)被告乙○○應給付原告庚○○○、己○○、戊○○、丙○○及丁○○等五人
　　十八萬元，暨自起訴狀繕本送達之翌日起，至清償日止，按年息百分之五計算之
　　利息。(3)願供擔保聲請宣告假執行。
三、被告則以本件車禍事故之發生，伊沒有過失；原告丁○○的小孩係被害人溫火來
　　的太太在照顧，並非被害人溫火來在照顧，原告等不能請求被害人溫火來之勞動
　　損失；被害人溫火來車禍發生後一直在醫院，有護士可以照顧，不用再請看護，
　　且原告所舉之看護證人蔡勝弘係被害人溫火來之女婿，既係照顧岳父，何有請求
　　看護費用之理，況後來蔡勝弘每天只有去醫院一、二個小時，為何還要給看護費
　　；又原告所請求之骨灰罈十九萬元太高，火葬用之棺木十五萬五千元亦太高，靈
　　堂佈置費五萬多元亦太高等語資為抗辯。於本院聲明：駁回原告之訴。
四、兩造不爭執之事實：
（一）被告乙○○於九十一年四月十三日上午五時十分許，駕駛車牌號碼ＱＳ─五二
　　　九九號自用小客車，沿彰化縣彰化市○○路由西往東方向行駛，途經中華路（
　　　為閃光黃燈）與民生路（為閃光紅燈）交岔路口處，撞及沿民生路由南往北方
　　　向駛至之溫火來無駕駛執照所駕駛之車牌號碼ＴＴＷ─二三五號輕型機車之左
　　　側車身，被害人溫火來因而人車倒地，造成頭骨破裂、右腦腦內出血、硬腦膜
　　　下腔出血、右邊肋骨骨折等傷害，經送醫後，仍意識不清、認知功能嚴重缺損
　　　、呼吸衰竭必須使用呼吸器、無獨立生活能力，處於植物人狀態，須長期臥病
　　　在床，延至九十二年一月二十六日凌晨一時三十分，被害人溫火來不幸因肺部
　　　氣切感染引發敗血症不治死亡等情，業經本院調閱台灣彰化地方法院檢察署九
　　　十一年度偵字第三四０四號刑事全卷，並有死亡證明書、診斷證明書、惠德醫
　　　院九十二年五月六日函（以上均為影本）各一份在卷（見本院九十二年度交附
　　　民字第一六八號卷第七、三十七、三十八頁）。
（二）原告等人分別為被害人溫火來之配偶及子女，有戶籍謄本影本四份在卷（見本
　　　院九十二年度交附民字第一六八號卷第七、三十七、三十八頁）。
（三）原告等人已領得汽車強制保險金一百四十萬元（本院卷第十五頁）。
五、被告雖辯稱其於本件車禍之發生並無過失云云，然查證人即本件車禍發生當時恰
　　行經該路口之伍朝陽於台灣彰化地方法院九十一年度交易字第八九號刑事案件（
　　下稱一審刑事卷）中到庭證稱：九十一年四月十三日上午五時許我是開車要到彰
　　化市找客戶，當時我往八卦山方向行駛，當我要開車經過該車禍路口（按即中華
　　路與民生路口）時，我看見黃燈所以我就很自然的減速行駛，那時我就看見溫火
　　來先生在該路口等綠燈，當他看見我停車等黃燈時，溫火來就起步行駛，當時我
　　的車子就停在道路交通事故調查報告表Ａ車行向的位置，而乙○○就從我左手邊
　　超車（因為右邊已經停滿車子），乙○○與溫火來是在刮痕的位置發生車禍的，
　　之後我就打電話報警，被害人有戴安全帽等語（一審開刑事卷第三十四、三十五
　　頁），被告雖稱證人伍朝陽所證並非事實，惟證人伍朝陽與被告及被害人溫火來
　　均不認識，證人伍朝陽僅係正好開車經過此地而目賭車禍之經過並成為證人，其
　　當無故意誣陷被告之理，且依道路交通事故調查報告表一件及照片六張所示（附
　　於彰化縣警察局彰化分局刑案偵查卷宗），被告車輛之煞車痕及車停位置觀之，
　　被告車輛之煞車痕分別為七．四及七．九公尺，均為直線，停於中華路分向限制
　　線之延長線上，並無任何急轉之情形，且被害人溫火來已近駛至路口中央，被害
　　人溫火來之機車旁並有一頂安全帽，是以證人所言被告當時係自證人之左邊超車
　　等各情堪可採信。按汽車行經交岔路口時，不得超車，道路交通安全規則第一百
　　零一條第一款定有明文。查被告於前揭時、地駕車自應注意上開道路交通安全規
　　則之規定，且依當時情形，並無不能注意之情事，其竟疏未注意遵守前開規定，
　　行經交岔路口超車不當，自為肇事原因，被害人溫火來騎乘輕型機車先已進入路
　　口慢行中，並戴安全帽（被告雖謂被害人溫火來之安全帽可能未戴好云云，然並
　　未舉證以實其說，尚難遽採），應無肇事因素，另本件車禍經送鑑定之結果亦同
　　此認定，有台灣省彰化縣區車輛行車事故鑑定委員會九十一年七月二十二日彰鑑
　　字第九一０四四一號函附之鑑定意見書（台灣彰化地方法院檢察署九十一年度偵
　　字第三四０四號卷第十四至十六頁）及台灣省車輛行車事故覆議鑑定委員會九十
　　一年十月三十日府覆議字第九一二一四五號函（一審刑事卷第五十、五十一頁）
　　在卷可稽，是以被告於本件車禍之發生顯有過失，其所辯無過失云云，不足採信
　　。且依惠德醫院九十二年五月六日惠德醫字第五十號函示，被害人溫火來於九十
　　一年四月十三日，因頭部外傷至彰化基督教醫院處理後，因地緣關係入本院住院
　　治療，持續呼吸器使用，後因併發肺炎、敗血症死亡，其死亡原因與頭部外傷致
　　意識昏迷而持續使用呼吸器有間接關聯性，有上開函件影本一份在卷（本院附民
　　卷第三十八頁），是以被告之過失行為與被害人溫火來之受傷進而死亡間，具有
　　相當因果關係，堪可認定。
六、按因故意或過失，不法侵害他人之權利者，負損害賠償責任。又不法侵害他人致
　　死者，對於支出醫療及增加生活上需要之費用或殯葬費之人，亦應負損害賠償責
　　任。又不法侵害他人致死者，被害人之父、母、子、女及配偶，雖非財產上之損
　　害，亦得請求賠償相當之金額，民法第一百八十四條第一項前段、第一百九十二
　　條第一項、第一百九十四條定有明文。茲就原告等所請求之金額，分述如后：
（一）勞動能力損失十八萬元部分：
　　　原告主張被害人溫火來於本件車禍發生前替子女照顧小孩，每月有二萬元收入
　　　，自車禍住院迄死亡期間九個月，共損失十八萬元，應由全體原告共同繼承云
　　　云，被告則以小孩係由被害人溫火來之妻即原告庚○○○照顧，非被害人溫火
　　　來照顧等語置辯，經本院質之原告庚○○○，渠陳稱：台北的兒子（丁○○）
　　　在小孩幾個月大時，就將小孩帶到彰化來給我們（指被害人溫火來及原告庚○
　　　○○）帶，平常我們家就住我們兩個老人及小孫子，平常是我煮飯、洗衣、打
　　　掃房屋是我先生他做，以前小孩喝牛奶時，牛奶是我泡給我先生餵小孩，等到
　　　小孩會吃飯的時候，是我先生餵小孩吃飯，我幫兒子帶這個孩子，我兒子（丁
　　　○○）有一個月給我三萬元，之前還沒有給丁○○帶小孩的時候，我兒子丁○
　　　○是一個月給我們二萬元，我幫他們帶小孩後就給我三萬元，發生車禍以後丁
　　　○○就將小孩帶回去台北請保母照顧等語（本院卷第一０一頁），與原告等人
　　　所稱被害人溫火來每月照顧孫子所得為二萬元，已有齬齟，況被害人溫火來係
　　　二十年七月十五日出生，有戶籍謄本為證（附民卷第十五頁），於本件車禍發
　　　生時已逾七十歲，原告等人亦稱被害人溫火來於本件車禍發生前已自原服務之
　　　腳踏車工廠退休（本院卷第九十三頁），且參以勞動基準法第五十條規定，勞
　　　工之強制退休年齡為六十歲，原告等復未能提出被害人溫火來退休以後之申報
　　　薪資所得資料，是以難認原告等所主張被害人溫火來在車禍發生前仍有每月二
　　　萬元之工作所得為可採，是以原告此部分十八萬元之勞動損失損害賠償請求，
　　　即非正當，應予駁回。
（二）殯葬費部分：
　　　被害人死亡後，原告等支出殯葬費用五十一萬五千八百三十元，固據原告提出
　　　殯葬費用收據影本十一紙為證（附民卷第五十四至六十一頁），被告對原告等
　　　有該等支出雖不爭執（本院卷第十五頁），然辯稱骨灰罈十九萬元、棺木十五
　　　萬五千元及靈堂佈置五萬多元均太高云云（本院卷第七十三頁），是以被告並
　　　非對原告等支出此等殯葬費用為必要之費用一情自認，原告等以被告對殯葬費
　　　之單據無意見，即認被告對原告殯葬費之請求已視同自認云云，容有誤解；按
　　　殯葬費用之支出亦當以必要性為其要件，經查原告等既陳稱被害人溫火來係以
　　　火葬方式處理（本院卷第七十四頁），因被害人溫火來係住於彰化縣，為慮及
　　　地方習俗，經本院向彰化縣葬儀商業同業公會函查結果，依一般狀況，火化棺
　　　木每具約新台幣一萬元至二萬元；骨灰罈每個約二萬元至五萬元，靈堂佈置費
　　　約三萬元至八萬元等情，有該公會函一份在卷可稽（本院卷第九十七頁），雖
　　　該函內亦提及殯葬費用一般應依死亡者或死亡者家屬之身分、社會地位、經濟
　　　狀況而定，難有標準等語，然本院審酌被害人溫火來係一退休之腳踏車工廠組
　　　長（本院卷第九十三頁），其子女即原告丁○○在外商公司任經理，年收入九
　　　十三萬元、原告丙○○於高雄市銀行擔任專員，年收入一百十一萬元、原告戊
　　　○○在家中幫忙（本院卷第九十三頁、一二二頁、一三六頁）等情，認依彰化
　　　縣葬儀商業同業公會函覆之一般狀況審酌殯葬費應為恰當，是本院認原告等所
　　　請求之火化棺木以二萬元為適當，骨灰罈以五萬元為適當，逾此部分之棺木及
　　　骨灰罈費用尚屬過高，不應准許，至原告所請求之靈堂佈置費五萬六千元，尚
　　　未逾上開函覆所指之一般狀況最高八萬元，應予全部准許，另其他喪葬支出，
　　　被告既未予以爭執，本院審酌屬殯葬必要費用，應予准許，故原告所請求之殯
　　　葬費於二十四萬零八百三十元之範圍內，應予准許，逾此部分之請求為無理由
　　　，應予駁回。
（三）看護費部分：
　　　原告主張支出看護費用三十六萬元，固據提出收據影本一份為證（本院卷第六
　　　十八頁），並經證人即任看護之蔡勝弘到庭證述確有收到三十六萬元明確（本
　　　院卷第一０四頁），然被告辯稱被害人溫火來於醫院有護士照顧即可，不需要
　　　另請看護云云（本院卷第七十二頁）。然查被害人於事故發生入院治療期間，
　　　持續仰賴呼吸器維生，確有二十四小時專人照護之必要，有惠德醫院診斷證明
　　　書及九十二年五月六日函影本各一份在卷可稽（本院附民卷第三十七、三十八
　　　頁），被告亦自陳被害人溫火來自被其撞了後即一直昏迷不醒一情（本院卷第
　　　八十頁），是以被害人溫火來於本件車禍發生後，確有專人照顧之必要；次查
　　　被害人溫火來雖有專人照顧之必要，然亦以確有看護之支出為原則，證人蔡勝
　　　弘係到庭證稱；溫火來住院時是昏迷的，在彰化基督教醫院住院的時候伊也跟
　　　著照顧他，後來轉院到員林、高雄的時候，伊就沒有去住在醫院照顧，但是偶
　　　而伊會載伊岳母大概一、二天到醫院去看一次，每次大概一、二小時，順便幫
　　　他洗臉、翻身、拍背等，九十一年五月二十五日離開彰化基督教醫院，一個月
　　　四萬元等語（本院卷第一０三、一０四頁），被告亦自認被害人溫火來在彰化
　　　基督教醫院住院時，證人蔡勝弘確實都住在醫院一情（本院卷第一０四頁），
　　　是以原告主張車禍發生九十一年四月十三日至九十一年五月二十五日之看護費
　　　用五萬七千三百三十三元為增加生活上需要之費用（四萬元乘以三十分之四十
　　　三，元以下四捨五入），堪以憑採，其據以向被告請求給付，為有理由，應予
　　　准許；至被害人溫火來九十一年五月二十六日轉至員林、高雄之醫院後，依證
　　　人蔡勝弘（為被害人溫火來之女婿）所證渠已非二十四小時在醫院照顧，僅係
　　　隔一、二日到醫院幫忙一、二小時，因岳父家的大小事情都是由渠處理，包括
　　　照顧岳母，所以丁○○還是繼續給渠一個月四萬元的費用等情（本院卷第一０
　　　三頁），是以被害人溫火來自彰化基督教醫院出院後，原告丁○○所付予證人
　　　蔡勝弘之每月四萬元費用已非被害人溫火來之看護費用甚明，原告復未另行舉
　　　證此段期間曾僱請他人看護，是以原告請求此部分之看護費用支出即非有據，
　　　應予駁回。
（四）非財產上之損害部分：
　　　原告等為被害人溫火來之配偶或子女，本件侵權行為事故不僅使被害人不幸身
　　　亡，更使原告等痛失親人，原告庚○○○為被害人四十多年之配偶，今遭此事
　　　故，致原告庚○○○老年喪夫、無所依恃，精神上痛苦不可言喻﹔又原告己○
　　　○、戊○○、丙○○及丁○○為被害人四名子女，其等痛失親怙，令原本幸福
　　　家庭瞬成殘缺，惟該等四名子女均已成年，所受之精神上痛苦較之原告庚○○
　　　○為輕，並審酌被告名下有土地二筆、房屋三棟、二台車輛及田賦三筆，目前
　　　無業；原告丁○○名下有一筆土地、一輛汽車，具碩士學歷，目前於公司任職
　　　經理；原告己○○名下無財產資料，九十一年度未申報所得稅；原告丙○○為
　　　工專畢業，目前為銀行專員，名下有土地一筆、房屋二棟；原告庚○○○僅投
　　　資彰化縣第六信用合作社，名下無不動產資料，目前無業；原告戊○○九十一
　　　年度申報所得為五十二萬一千八百十六元，名下有房屋一棟、土地一筆、汽車
　　　一輛等情，有本院函查所得兩造之所得稅申報資料、財產清單（本院卷第二十
　　　二至六十頁）及原告提出之學經歷資料等（本院卷第一二二至一三八頁）在卷
　　　，認原告等人所請求之非財產上之損害，以庚○○○八十萬元，其餘原告四人
　　　各五十萬元為適當，應予准許。其等逾此部分之請求為無理由，應予駁回。
（五）依上合計，因殯葬費及看護費係由原告丁○○所支出，是以原告丁○○得請求
　　　七十九萬八千一百六十三元；原告庚○○○得請求八十萬元，原告己○○、戊
　　　○○、丙○○各得請求五十萬元。
七、按依強制汽車責任保險法第三十條規定，保險人依該項規定給付之保險金，視為
　　加害人或被保險人損害賠償金額之一部分，加害人或被保險人受賠償請求時，得
　　扣除之。查被告抗辯原告已領取汽車強制責任險之保險理賠金一百四十萬，此為
　　原告所不爭執（本院卷第十五頁），強制責任金額應依照比例扣除，此部分之理
　　賠給付，視為加害人損害賠償金額之一部分，均應予扣除，每人扣除二十八萬元
　　後，原告庚○○○、己○○、戊○○、丙○○及丁○○依侵權行為之法律關係，
　　得請求被告給付金額依序為五十二萬元、二十二萬元、二十二萬元、二十二萬元
　　及五十一萬八千一百六十三元。原告請求被告給付前開金額及均自附帶民事訴訟
　　起訴狀繕本送達被告翌日即九十二年四月十六日起至清償日止，按年利率百分之
　　五計算之法定遲延利息，於法自無不合，應予准許，逾此部分，尚屬無據，應予
　　駁回。原告陳明願供擔保，聲請為假執行之宣告，於原告勝訴部分，核無不合，
　　爰酌定如主文所示擔保金准許之，原告敗訴部分，其假執行之執行，即欠依據，
　　應予駁回。
八、本件事證已明，兩造其餘攻擊防禦方法與本件判決結果不生影響，不予一一論述
    ，附此敘明。
據上論斷，本件原告之訴為一部有理由，一部無理由，依民事訴訟法第七十九條但書
、第八十五條第一項前段、第四百六十三條、第三百九十條第二項，判決如主文。
中　　　華　　　民　　　國　　九十三　　年　　　一　　　月　　 三十　　 日
~B1民事第二庭審判長法　官　童有德
~B2　　　　　　　　法　官　黃永泉
~B3　　　　　　　　法　官　蔡秉宸
右為正本係照原本作成。
兩造均得上訴。
如對本判決上訴，須於收受判決送達後二十日內向本院提出上訴書狀，其未表明上訴
理由者，應於提出上訴後二十日內向本院提出上訴理由書(須按他造人數附具繕本)。
上訴時應提出委任律師或具有律師資格之人之委任狀；委任有律師資格者，另應附具
律師及格證書及釋明委任人與受任人有民事訴訟法第四百六十六條之一第一項但書或
第二項（詳附註）所定關係之釋明文書影本。
~B 　 　　　　　　書記官　蕭玉真
中　　　華　　　民　　　國　　九十三　　年　　　二　　　月　　　二　　　日
附註：
民事訴訟法第四百六十六條之一（第一項、第二項）
對於第二審判決上訴，上訴人應委任律師為訴訟代理人。但上訴人或其法定代理人具
有律師資格者，不在此限。
上訴人之配偶、三親等內之血親、二親等內之姻親，或上訴人為法人、中央或地方機
關時，其所屬專任人員具有律師資格並經法院認為適當者，亦得為第三審訴訟代理人
。
                                                                        Ｈ
